【裁判字號】    99,訴,638
【裁判日期】    991116
【裁判案由】    偽造文書等
【裁判全文】
臺灣臺北地方法院刑事判決               99年度訴字第638號
公  訴  人  臺灣臺北地方法院檢察署檢察官
被      告  乙○○
上列被告因偽造文書等案件，經檢察官提起公訴（99年度偵字第
4749號），因被告於準備程序中就被訴事實均為有罪之陳述，經
本院合議庭裁定由受命法官獨任進行簡式審判程序，判決如下：
    主    文
乙○○共同行使偽造公文書，足以生損害於公眾及他人，處有期
徒刑貳年。未扣案如附表一所示偽造之印章共肆枚、已扣案如附
表貳編號1.至編號3.應沒收印文欄所示偽造之印文共拾肆枚及附
表三編號2.至編號5.所示之物均沒收。
    犯罪事實
一、乙○○因積欠某真實姓名、年籍均不詳，自稱「小陳」之經
    營地下錢莊之成年男子新臺幣（下同）9萬元無法清償，嗣
    得知「小陳」係詐欺集團成員，該詐欺集團乃係利用一般人
    不熟悉警察、司法機關偵辦刑事案件流程、倘接獲自稱警察
    、法官來電告知涉犯刑案，並於見面後出示偽造司法機關公
    文書等物後，多會信以為真因而依從指示辦理相關事項之心
    理，而以此為詐術內容詐騙他人財物。復因「小陳」告知乙
    ○○可替該詐欺集團工作即可抵償欠款，乙○○雖明知上情
    ，然為求能抵償欠款，竟應允之。嗣乙○○即與「小陳」及
    其所屬詐欺集團成年成員，共同基於假冒公務員行使職權、
    行使偽造公文書及意圖為自己不法所有之詐欺取財犯意聯絡
    ，小陳並另提供如附表三編號2至編號4所示之行動電話2支
    及SIM卡1張與乙○○使用，之後詐欺集團成員與乙○○即以
    該等行動電話及SIM卡聯絡。先於99年1月6日13時許，推由
    前開詐騙集團由某女性成員假冒臺北榮民總醫院人員向甲○
    ○佯稱其之國民身分證及健康保險卡遭人冒用，再由詐欺集
    團另一男性成員假冒臺北榮民總醫院駐衛警續向甲○○偽稱
    將會調閱監視器影像並通報北投分局注意云云，並再轉由詐
    欺集團另一男性成員假冒「臺北市警局刑事偵二隊犯罪調查
    組謝鴻滿警官」，詢問甲○○名下各銀行帳戶及金額，並向
    甲○○佯稱其遭人冒名在中華商業銀行開設帳戶，該帳戶涉
    及力華證券淘空洗錢案，經兩度傳喚均未到庭說明，旋又轉
    由詐欺集團另一男性成員自稱係「黃明招科長」，續向甲○
    ○詐稱不要前往臺北地院說明，否則將遭法院收押禁見2個
    月，伊會申請分案處理及暫緩執行扣押，並將案子轉由力華
    案承審法官李英豪辦理，再向法官申請行政管收人員至其住
    處取款。嗣即由詐欺集團另一成員自稱為「李英豪法官」，
    向甲○○表示法院將會重新處理此案，但甲○○需繳付保釋
    金，且僅能為現金云云。並隨即持用門號為0000000000號之
    行動電話（SIM卡及行動電話均未扣案，該門號係由覃啟志
    所申請後，供該詐欺集團使用，覃啟志所涉幫助詐欺取財犯
    行業由臺灣板橋地法院以99年度簡字第6862號簡易判決判處
    有期徒刑5月）撥打甲○○所使用之門號00000 0000 0號之
    行動電話，告知已開始監聽電話，雙方必須保持連線，方能
    全程掌控其行蹤，而以此方式杜絕甲○○向外界查查詢或求
    援，使其犯行暴露，且又稱會指派「何海生警官」前往取款
    送回法院。迨甲○○提款完畢離開郵局後，該自稱為「李英
    豪法官」之詐欺集團成員即於電話中指示甲○○前往臺北市
    ○○○路1段之「櫻花排油煙機門市部」等候「何海生警官
    」。同時，該詐欺集團成員即通知乙○○至鄰近便利商店收
    受偽造之「臺灣台北地方法院檢察署政務科偵查卷宗」（封
    面）、「台灣台北地方法院地檢署政務科公文」傳真紙本後
    ，交由附近等候之某詐欺集團男性成員，該詐欺集團男性成
    員亦提出偽造之「臺灣臺北地方法院收據」1紙（粉紅色）
    ，並再持偽造如附表一所示之印章（包含公印及普通印章）
    蓋用於上揭3紙偽造之公文書上（所偽造之公文書及其上偽
    造之印文詳如附表二編號1.、編號2.及編號3.之「所交付之
    偽造公文書」及「應沒收之印文」欄所示），乙○○復依指
    示於上開「臺灣台北地方法院收據」填載繳款人、繳款人住
    址、繳款人身分證號、案號、案由、股別、實收金額及收款
    日期等欄位後，將上揭3紙偽造之公文書持至上址交給甲○
    ○收執而行使之，要求甲○○交付50萬元，足以生損害於臺
    北市政府警察局、臺灣臺北地方法院檢察署及臺灣臺北地方
    法院對於犯罪偵查及審理之公信力，並致甲○○陷於錯誤而
    交付50萬元予乙○○，乙○○再至指定地點將詐得款項交予
    詐欺集團成員。又於同年月7日9時許及同日下午某時許，乙
    ○○及詐欺集團成員接續上揭共同假冒公務員行使職權、行
    使偽造公文書及意圖為自己不法所有之詐欺取財犯意聯絡，
    仍推由上開假冒「李英豪法官」之成員去電告知甲○○昨（
    6 ）日所支付之保釋金不足，將再指派「何海生警官」前往
    臺北市○○路○段某便利超商及臺北市○○路○段「真光電器
    行」取款，致甲○○陷於錯誤，又分別於當日上午及下午2
    度至金融機構提領款項，此際某詐欺集團成員即先後指示乙
    ○○以上開相同之接收偽造之「臺灣台北地方法院檢察署政
    務科偵查卷宗」（封面）、「台灣台北地方法院地檢署政務
    科公文」等公文書傳真紙本後交由附近等候之詐欺集團成員
    ，由該詐欺集團成員再提出偽造之「臺灣臺北地方法院收據
    」1紙（粉紅色），復持偽造如附表一所示之印章（包含公
    印及普通印章）蓋用於上揭偽造之公文書上（所偽造之公文
    書及其上偽造之印文詳如附表二編號1.、編號2.及編號3.之
    「所交付之偽造公文書」及「應沒收之印文」欄所示），乙
    ○○復依指示於上開「臺灣台北地方法院收據」填載繳款人
    、繳款人住址、繳款人身分證號、案號、案由、股別、實收
    金額及收款日期等欄位後，將上揭3紙偽造之公文書持至上
    址交給甲○○收執而行使之，要求甲○○先後交付90萬元及
    160萬元，足以生損害於臺北市政府警察局、臺灣臺北地方
    法院檢察署及臺灣臺北地方法院對於犯罪偵查及審理之公信
    力，並致甲○○陷於錯誤而先後支付90萬元及160萬元與乙
    ○○，乙○○再依指示地點將詐得款項交予詐欺集團成員。
    嗣於99年1月8日9時許，該假冒「李英豪法官」之詐欺集團
    成員欲再要求甲○○匯款（無證據證明乙○○參與此部分犯
    行），惟因甲○○已警覺受騙，並報警循線查悉上情。
二、案經甲○○訴由臺北市政府警察局移送臺灣臺北地方法院檢
    察署檢察官偵查起訴。
    理  由
一、本件被告乙○○所犯均係死刑、無期徒刑或最輕本刑為3年
    以上有期徒刑或高等法院管轄第一審案件以外之罪，其等於
    準備程序期日就被訴事實均為有罪之陳述，經本院告知簡式
    審判程式之旨，並聽取公訴人及被告等之意見後，依刑事訴
    訟法第273條之1第1項規定，裁定進行簡式審判程序，是依
    刑事訴訟法第273條之2規定，本件之證據調查，不受同法第
    159條第1項、第161條之1、第161條之3、第163條之1及第16
    4條至第170條規定之限制，合先敘明。
二、前揭犯罪事實，業據被告於本院準備程序及審理中坦承不諱
    ，復經證人即被害人甲○○於警詢及偵訊中指證明確（參見
    臺灣臺北地方法院檢察署99年度他字第1243號偵查卷第19頁
    至第28頁、第31頁至第32頁），且由證人甲○○提供而查扣
    偽造之「臺灣臺北地方法院收據」、「臺灣台北地方法院檢
    察署政務科偵查卷宗」（封面）及「臺灣台北地方法院檢察
    署政務科提存公文（暫時性凍結命令）」共9紙，其上所採
    集之指紋，經送鑑結果與被告之右食指指紋相符，有臺北市
    政府警察局刑事警察大隊99年3月22日北市警刑大三字第099
    30378300號函及其檢附之內政部警政署刑事警察局99年2 月
    8日刑紋字第0990018444號鑑驗書1份在卷可稽（見臺灣臺北
    地方法院檢察署99年度偵字第4749號偵查卷第26頁至第28頁
    ），復有臺北市政府警察局刑事警察大隊指認犯罪嫌疑人紀
    錄表及其相片指認資料各1紙、受理刑事案件報案三聯單、
    受理各類案件紀錄表、受理詐騙帳戶通報警示簡便格式、內
    政部警政署反詐騙案件紀錄表影本各1紙、被告所持用門號
    為0000000000號行動電話之通聯調閱查詢單及於99年1月5日
    至99年1月9日之雙向通聯記錄各1份、扣案上揭偽造之「臺
    灣臺北地方法院收據」、「臺灣台北地方法院檢察署政務科
    偵查卷宗」（封面）及「臺灣台北地方法院檢察署政務科提
    存公文（暫時性凍結命令）」共9紙、等在卷可憑（見臺灣
    臺北地方法院檢察署99年度他字第1243號偵查卷第29頁至第
    30頁、第48頁至第51頁、第55頁至第103頁），足見被告之
    任意性自白，均與事實相符，堪以採信。被告上開犯行應堪
    認定，俱應依法論科。
三、論罪科刑之理由：
  (一)按刑法所謂公印，係指公署或公務員職務上所用之印信而言
    ，又所謂公印或公印文，係專指表示公署或公務員資格而言
    ，即俗稱大印與小官印及其印文，最高法院著有22年上字第
    1904號及69年台上字第693號判例意旨可資參照；次按公印
    文之形式凡符合印信條例規定之要件而製頒，無論為印、關
    防、職章、圖記，如足以表示其為公務主體之同一性者，均
    屬之，故「機關內收發室之圖記，僅足為該機關內一部份之
    識別，不足以表示公署或公務員之資格，不得謂之公印」；
    「偽造『臺灣省公路局票證章』印文，如該印文僅係表示過
    橋費已經繳納，而非表示公署或公務員之資格，自與偽造公
    印文之要件不合」；「若僅為證明稅款已經繳納之稅戳，其
    效用顯然不同，自難以公印論」；「上訴人所偽造之『台灣
    北區電信管理局』印章，與該局之全銜『交通部台灣北區電
    信管理局』，二者尚非一致，所偽刻之印章，能否稱為該局
    之公印，非無斟酌餘地」（最高法院33年上字第1458號、69
    年台上字第693號、71年台上字第1831號判例意旨、84年度
    台上字第6118號、89年度台上字第3155號判決意旨參照）。
    是不符印信條例規定或不足以表示公署或公務員之資格之印
    文，即不得謂之公印文，僅為普通印文。再按所謂文書，乃
    以文字或符號為一定之意思表示，具有存續性，以為法律上
    或社會生活上重要事項之證明者而言，故不論係影本或原本
    ，若有上述文書之性質，均屬文書之範疇。次按刑法上所稱
    之公文書，係指公務員職務上製作之文書。若由形式上觀察
    文書之製作人為公務員且文書之內容係就公務員職務上之事
    項所製作，即使該偽造之公文書上所載製作名義機關不存在
    或該文書所載之內容並非該管公務員職務上所管轄，惟社會
    上一般人無法辨識而仍有誤信其為真正之危險時，仍難謂其
    非公文書。茲本案偽造之「臺灣台北地方法院地檢署政務科
    （暫時性凍結命令）」等文書，其上偽造之「臺灣台北地方
    法院政務科」印文，因係表示公務機關之印信，自屬公印文
    。而本案另偽造之「臺灣台北地方法院收據」及「臺灣台北
    地方法院檢察署政務科偵查卷宗」（封面）等文書上之「臺
    灣台北地方法院印聯單收據專用」、「何海生」、「臺灣台
    北地方法院國庫經辦行臺灣銀行台北分行99.1.7收款章」之
    印文僅為普通印文。又該冒用公署名義所偽造之「臺灣台北
    地方法院收據」、「臺灣台北地方法院檢察署政務科偵查卷
    宗」（封面）、「臺灣台北地方法院地檢署政務科（暫時性
    凍結命令）」文書，因其上標示「案由」、「案號」、「股
    別」、「分案日期」及「結案日期」等字樣，顯足以使一般
    人誤信其為公務員職務上所製作之真正文書之危險，自均屬
    偽造之公文書無訛。
  (二)復按冒充公務員行使其職權者為僭行公務員職權罪，該所謂
    冒充公務員而行使其職權之僭行職權罪，係指無此職權而僭
    越行使者而言（最高法院95年度台上字第5058號判決意旨參
    照）。本案被告乙○○、共犯「小陳」及其所屬詐欺集團成
    員分別向告訴人諉稱是「臺北市警局刑事偵二隊犯罪調查組
    謝鴻滿警官」、「黃明招科長」、「臺灣臺北地方法院法官
    李英豪」、「何海生警官」等人，正偵查、審理其之刑事案
    件等語，而徵諸警察、法官對於刑事案件之偵查及、審理，
    確具有職權，被告乙○○及共犯「小陳」及其所屬詐欺集團
    成員冒稱係警官、法官並偽稱行使調查權並進行案件之審理
    ，自已符合冒充公務員僭行職務之要件。
  (三)故核被告所為，係犯刑法第216條、第211條之行使偽造公文
    書罪、第158條第1項之僭行公務員職務罪及第339條第1項之
    詐欺取財罪。其偽造印章、公印、普通印文、公印文乃係偽
    造公文書之階段行為，又偽造公文書之低度行為應為行使偽
    造公文書之高度行為所吸收，均不另論罪。又數行為於同時
    同地或密切接近之時、地實施，侵害同一之法益，各行為之
    獨立性極為薄弱，依一般社會健全觀念，在時間差距上，難
    以強行分開，在刑法評價上，以視為數個舉動之接續施行，
    合為包括之一行為予以評價，較為合理，則屬接續犯，而為
    包括之一罪（97年度台上字第4446號判決意旨參照）。被告
    先後對告訴人多次之行使偽造公文書、僭行公務員職權及詐
    欺取財之犯行，時間密接，且均侵害同一法益，俱應屬接續
    犯之單純一罪。被告冒充公務員行使其職權，並持偽造之公
    文書向告訴人詐騙取財行為，就一般社會通念，咸認只有一
    個行使偽造之公文書向被害人詐騙存款行為，係出於一個犯
    意，實行一個犯罪行為，而侵害國家法益、社會法益及個人
    法益，該當於行使偽造公文書、詐欺取財既遂、僭行公務員
    職權罪之犯罪構成要件，即一行為觸犯數罪名，為想像競合
    犯，應從一重論以刑法第216條、第211條行使偽造公文書罪
    。
  (四)被告及共犯「小陳」及其所屬詐欺集團成員間就上開犯罪事
    實，有犯意聯絡及行為分擔，皆應論以共同正犯。
  (五)爰審酌被告：(1)年輕力壯，卻參與詐欺集團，並利用一般民
    眾欠缺法律專業知識、對於司法機關偵辦案件程序未必瞭解
    ，及民眾對於政府機關人員執行職務公信力之信賴等心理，
    而以上開方式遂行詐騙行為，顯見法治觀念淡薄並輕忽他人
    財產法益，自應受相當苛責；(2)致告訴人受有如犯罪事實所
    示高達300萬元之高額損害，對告訴人危害非輕；(3)惟其犯
    後坦承犯行及公訴人對被告具體求刑有期徒刑2年，核屬適
    當等一切情狀，量處如主文所示之刑。
四、沒收部分：
    如附表一所示偽造之「臺灣台北地方法院政務科」公印1枚及
    「臺灣台北地方法院印聯單收據專用」、「何海生」、「臺
    灣台北地方法院國庫經辦行臺灣銀行台北分行99.1.7收款章
    」等印章各1枚，合計共4枚印章雖均未扣案，然並無證據證
    明業已滅失，及附表二編號1.至編號3.「應沒收之印文欄」
    所示之偽造印文14枚，均應依刑法第219條規定宣告沒收。
    而如附表二編號1.至編號3.「所交付之偽造公文書」欄所示
    之偽造公文書共9紙因均已由被告行使交付予告訴人，已非
    被告或共犯「小陳」及其所屬詐欺集團成員等人所有，爰不
    另為沒收之諭知；又如附表三編號2至編號4之已扣案之行動
    電話2支及SIM卡1張，均為詐欺集團交付被告，供該詐欺集
    團與被告聯絡而為本件犯行所用，已為詐欺集團及被告所有
    之物，應依刑法第38條第1項第2款沒收；另附表三編號5所
    示之門號為0000000000號SIM卡1張（為覃啟志提供予詐欺集
    團所有）及其所插用之不詳廠牌之行動電話1支，均為本件
    詐欺集團所有並供本件犯行之用，雖未扣案，然無證據證明
    已滅失，亦應依刑法第38條第1項第2款沒收；至附表三編號
    1 、編號6及編號7所示之被告所有之行動電話1支、存摺1本
    、金融卡1張及印章1枚，尚無證據證明被告或其他共犯曾持
    此等物品為本件犯行，依法自不得予以沒收。
據上論斷，應依刑事訴訟法第273條之1第1項、第299條第1項前
段，刑法第28條、第158條第1項、第216條、第211條、第339條
第1項、第55條、第219條、第38條第1項第2款，刑法施行法第1
條之1第1項、第2項前段，判決如主文。
本案經檢察官高一書到庭執行職務
中    華    民    國    99    年    11    月    16    日
                  臺灣臺北地方法院刑事第八庭
                              法  官  古瑞君
以上正本證明與原本無異。
如不服本判決應於收受送達後10日內向本院提出上訴書狀，並應
敘述具體理由；其未敘述上訴理由者，應於上訴期間屆滿後20日
內向本院補提理由書（均須按他造當事人之人數附繕）「切勿逕
送上級法院」。
告訴人或被害人對於判決如有不服具備理由請求檢察官上訴者，
其上訴期間之計算係以檢察官收受判決正本之日期為準。
                              書記官  莊宜諳
中    華    民    國    99    年    11    月    16    日
附錄本案論罪科刑法條全文：
刑法第158條
冒充公務員而行使其職權者，處 3 年以下有期徒刑、拘役或 5
百元以下罰金。
冒充外國公務員而行使其職權者，亦同。
刑法第216條
行使第 210 條至第 215 條之文書者，依偽造、變造文書或登載
不實事項或使登載不實事項之規定處斷。
刑法第211條
偽造、變造公文書，足以生損害於公眾或他人者，處 1 年以上
7 年以下有期徒刑。
刑法第339條
意圖為自己或第三人不法之所有，以詐術使人將本人或第三人之
物交付者，處 5 年以下有期徒刑、拘役或科或併科 1 千元以下
罰金。
以前項方法得財產上不法之利益或使第三人得之者，亦同。
前二項之未遂犯罰之。
附表一：偽造之印章-共4枚
1.偽刻「臺灣台北地方法院政務科」公印1枚。
2.偽刻「臺灣台北地方法院印聯單收據專用」普通印章1枚。
3.偽刻「何海生」普通印章1枚。
4.偽刻「臺灣台北地方法院國庫經辦行臺灣銀行台北分行99.1.
  7收款章」普通印章1枚。
附表二：（偽造之印文）
┌──┬──────────┬─────────────┬────────┐
│編號│所交付之偽造公文書  │應沒收之印文              │  備        註  │
├──┼──────────┼─────────────┼────────┤
│ 1. │偽造之「臺灣台北地方│左列偽造公文共3張上，有偽 │已扣案          │
│    │法院收據」公文共3張 │造之「臺灣台北地方法院印聯│影本見臺灣台北地│
│    │（第003565號、第0035│單收據專用」印文共3枚（每 │法院檢察署99年度│
│    │66號、第003567號）  │張各1枚）及「何海生」印文 │他字第1243號偵查│
│    │                    │共6 枚（每張2枚）         │卷第55頁、第58頁│
│    │                    │                          │、第61頁        │
│    │                    │                          │                │
├──┼──────────┼─────────────┼────────┤
│ 2. │偽造之「臺灣台北地方│左列偽造之「臺灣台北地方法│已扣案          │
│    │法院檢察署政務科偵查│院檢察署政務科偵查卷宗」（│影本見同上偵查卷│
│    │卷宗」（卷皮）公文書│封面）3張，分案日期分別為 │第56頁、第59頁、│
│    │3張                 │99年1月6日、99年1月7日、99│第62頁          │
│    │                    │年1月7日，於其中分案日期均│（其上有偽造印文│
│    │                    │為99年1月7日之封面2紙上， │者為第59頁、第62│
│    │                    │有偽造之「臺灣台北地方法院│頁）            │
│    │                    │國庫經辦行臺灣銀行台北分行│                │
│    │                    │99.1.7收款章」印文共2枚（ │                │
│    │                    │每張1枚）                 │                │
├──┼──────────┼─────────────┼────────┤
│ 3. │偽造之「臺灣台北地方│左列偽造公文書共3張上，均 │已扣案          │
│    │法院地檢署政務科」  │有偽造之「臺灣台北地方法院│存提物之名稱種類│
│    │（暫時性凍結命令）公│政務科」共3枚（每張各1枚）│數量分別記載為「│
│    │文書共3張           │。                        │新台幣：伍拾萬元│
│    │                    │                          │」、「新台幣：壹│
│    │                    │                          │佰陸拾萬元」、「│
│    │                    │                          │新台幣：玖拾萬元│
│    │                    │                          │」              │
│    │                    │                          │影本見同上偵查卷│
│    │                    │                          │第57頁、第60頁、│
│    │                    │                          │第63頁          │
│    │                    │                          │                │
│    │                    │                          │                │
│    │                    │                          │                │
├──┴──────────┴─────────────┴────────┤
│總計：                                                              14枚│
│                                                                        │
└────────────────────────────────────┘
附表三：
  ┌───┬──────┬────────────────┬─────────┐
  │編號  │ 名  稱     │說                            明│備註              │
  ├───┼──────┼────────────────┼─────────┤
  │ 1.   │廠牌為NOKIA │被告所申請（序號為00000000000000│已扣案            │
  │      │之行動電話1 │00000000號，內含號碼為0000000000│                  │
  │      │支          │號之SIM卡各1張）                │                  │
  ├───┼──────┼────────────────┼─────────┤
  │ 2.   │廠牌為NOKIA │序號為000000000000000號，並含不 │已扣案            │
  │      │之行動電話1 │詳門號之SIM卡1張，其上編號090807│                  │
  │      │支          │0000000號）                     │                  │
  ├───┼──────┼────────────────┼─────────┤
  │ 3.   │廠牌為NOKIA │序號為000000000000000號，並含不 │已扣案            │
  │      │之行動電話1 │詳門號之SIM卡1張，其上編號090841│                  │
  │      │支          │0000000號）                     │                  │
  ├───┼──────┼────────────────┼─────────┤
  │ 4.   │SIM卡1張    │其上編號0000000000000號         │已扣案            │
  │      │            │                                │                  │
  │      │            │                                │                  │
  ├───┼──────┼────────────────┼─────────┤
  │ 5.   │SIM卡1張及其│SIM卡之門號為0000000000號       │未扣案            │
  │      │所插用之不詳│                                │                  │
  │      │廠牌之行動電│                                │                  │
  │      │話1支       │                                │                  │
  │      │            │                                │                  │
  │      │            │                                │                  │
  ├───┼──────┼────────────────┼─────────┤
  │ 6.   │存摺1本及金 │乙○○所申設                    │已扣案            │
  │      │融卡1張     │                                │                  │
  ├───┼──────┼────────────────┼─────────┤
  │ 7.   │印章1枚     │乙○○之印章                    │已扣案            │
  │      │            │                                │                  │
  │      │            │                                │                  │
  │      │            │                                │                  │
  └───┴──────┴────────────────┴─────────┘

司法院資訊處製作；財團法人民間司法改革基金會備份。
